臺灣高等法院刑事判決
                                    110年度交上訴字第3號
上  訴  人  
即  被  告  游子弘



上列上訴人即被告因公共危險案件，不服臺灣宜蘭地方法院109
年度交訴字第53號，中華民國109 年11月9日第一審判決（起訴
案號：臺灣宜蘭地方檢察署109年度偵字第3781號），提起上訴
，本院判決如下：
    主  文
原判決撤銷。
游子弘犯肇事致人傷害逃逸罪，處有期徒刑陸月。
    事  實
一、游子弘於民國109年5月24日凌晨0時3分許，駕駛車牌號碼00
    0-0000號普通重型機車，沿宜蘭縣羅東鎮興東南路由北往南
    方向行駛，行經宜蘭縣○○鎮○○○路000號前，本應注意車前狀
    況，隨時採取必要之安全措施，而當時天候雖雨，然夜間有
    照明，柏油路面無缺陷，道路無障礙物，視距良好，並無不
    能注意之情事，仍疏於注意，貿然前行，適陳素禎駕駛車牌
    號碼000-000號普通重型機車自右側巷弄駛抵路口，同未注
    意轉彎車應讓直行車先行，貿然右轉興東南路，游子弘見狀
    不及閃避，與之發生碰撞，陳素禎因而人車倒地，受有左側
    前臂挫傷、左側膝部挫傷等傷害（過失傷害部分，未據告訴
    ）。詎游子弘明知肇事致人受傷，竟基於肇事逃逸之犯意，
    未報警處理，亦未對陳素禎採取任何救護措施，且未得陳素
    禎之同意，即駕駛前開車輛逃逸。嗣經警據報到場調閱監視
    錄影畫面，始循線查獲。
二、案經宜蘭縣政府警察局羅東分局報請臺灣宜蘭地方檢察署檢
    察官偵查起訴。
    理  由
壹、證據能力部分：
    本件認定犯罪事實所引用之證據，皆無證據證明係公務員違
    背法定程序所取得，又檢察官於本院審理時同意作為證據（
    本院卷第68至69頁），被告游子弘於本院審理時經合法傳喚
    ，無正當理由不到庭，亦未聲明異議，審酌該等證據製作時
    之情況，尚無顯不可信與不得作為證據之情形，亦無違法不
    當與證明力明顯過低之瑕疵，且與待證事實具有關聯性，認
    為以之作為證據應屬適當，依刑事訴訟法第158 條之4 反面
    解釋及第159 條之5 規定，認均有證據能力。
貳、實體部分：
一、認定犯罪事實之證據及理由：
　　上揭事實，業據被告於警詢、檢察官訊問及原審審理時坦承
    不諱（宜蘭縣政府警察局羅東分局刑案偵查卷宗【下稱警卷
    】第2至4頁、臺灣宜蘭地方檢察署109年度偵字第3781號偵
    查卷宗【下稱偵卷】第16頁正反面、原審卷第38、54頁），
    並經證人陳素禎於警詢時證述綦詳（警卷第5至8頁），且有
    宜蘭縣政府警察局羅東分局道路交通事故調查報告表暨現場
    圖（警卷第10至12）、監視錄影畫面翻拍照片（警卷第20至
    23頁）、車輛詳細資料報表（警卷第15至16頁）、交通部公
    路總局基宜區車輛行車事故鑑定會鑑定意見書（偵卷第12至
    13頁）、被害人陳素禎傷勢、現場及車損照片（警卷第17、
    24至35頁）、醫療財團法人羅許基金會羅東博愛醫院診斷證
    明書（警卷第9頁）附卷可資佐證，俱徵被告前揭任意性自
    白與事實相符。綜上，本案事證明確，被告犯行堪予認定，
    應依法論科。
二、論罪：
  ㈠核被告所為，係犯刑法第185條之4肇事致人受傷而逃逸罪。
  ㈡按刑法第59條規定，犯罪之情狀顯可憫恕，認科以最低度刑
    仍嫌過重者，得酌量減輕其刑。立法理由中指出：本條所謂
    「犯罪之情狀可憫恕」，係指裁判者審酌刑法第57條各款所
    列事項以及其他一切與犯罪有關之情狀之結果，認其犯罪足
    堪憫恕者而言。經查，刑法第185條之4肇事致人傷害逃逸罪
    之法定本刑為「1年以上7年以下有期徒刑」，刑責亟為嚴峻
    ，然交通事故中被害人所受傷勢之輕重，實有千差萬別，審
    酌本案被害人係左側前臂、膝部挫傷（警卷第9頁），傷勢
    輕微，且本件案發時間雖為凌晨時分，然事故發生地點為市
    區道路，尚不至陷告訴人於人煙罕至、難以尋求救助之境，
    其因被告離開現場而未能受及時救護之可能性顯然較低，並
    考量被告已與被害人達成和解，賠償損失（偵卷第20頁），
    足認本件被告犯罪情節實屬輕微，堪可憫恕，縱量處法定最
    低度刑，仍有情輕法重之情，爰依刑法第59條規定，予以酌
    減其刑。
  ㈢被告前因酒後駕車公共危險罪，經臺灣臺北地方法院以106年
    度交簡字第2485號判處有期徒刑5月確定，於107年3月9日易
    科罰金執行完畢，有本院被告前案紀錄表在卷可稽，其於徒
    刑執行完畢後，5 年內故意再犯本件有期徒刑以上之罪，為
    累犯。惟司法院大法官已於108年2月22日作成釋字第775 號
    解釋，認有關累犯加重本刑部分，不生違反憲法一行為不二
    罰原則之問題。惟其不分情節，基於累犯者有其特別惡性及
    對刑罰反應力薄弱等立法理由，一律須加重最低本刑，於不
    符合刑法第59條所定要件之情形下，致生行為人所受之刑罰
    超過其所應負擔罪責之個案，其人身自由因此遭受過苛之侵
    害部分，對人民受憲法第8條保障之人身自由所為限制，不
    符憲法罪刑相當原則，牴觸憲法第23條比例原則。於此範圍
    內，有關機關應自本解釋公布之日起2年內，依本解釋意旨
    修正之。於修正前，為避免發生上述罪刑不相當之情形，法
    院就該個案應依本解釋意旨，裁量是否加重最低本刑（司法
    院釋字第775號解釋意旨參照）。經查，被告前開構成累犯
    之前科係酒後駕車公共危險案件，與本案肇事逃逸罪之犯罪
    時間已有相當之間隔，復係易科罰金執行完畢，並未入監服
    刑，而無確切事證足認被告有何特別之重大惡性，或對刑罰
    之反應力薄弱等教化上之特殊原因，且被告本案犯罪情節，
    惡性尚輕，縱科以法定最低度刑，仍嫌過重，業如前述，是
    綜觀全案情節，對比本案罪名之法定刑，其罪刑應屬相當，
    並無必加重其最低法定本刑之情，依上述解釋意旨，自無再
    依刑法第47條第1 項規定加重其刑之必要，而於量刑時依刑
    法第57條之規定，於法定刑內再予斟酌即可。
  ㈣又按88年4 月21日增訂公布之刑法第185 條之4 規定：「駕
    駛動力交通工具肇事，致人死傷而逃逸者，處6 月以上5 年
    以下有期徒刑。」（102 年6 月11日修正公布同條規定，提
    高刑度為1 年以上7 年以下有期徒刑，構成要件均相同）其
    中有關「肇事」部分，可能語意所及之範圍，包括「因駕駛
    人之故意或過失」或「非因駕駛人之故意或過失」（因不可
    抗力、被害人或第三人之故意或過失）所致之事故，除因駕
    駛人之故意或過失所致之事故為該條所涵蓋，而無不明確外
    ，其餘非因駕駛人之故意或過失所致事故之情形是否構成「
    肇事」，尚非一般受規範者所得理解或預見，於此範圍內，
    其文義有違法律明確性原則，此違反部分，應自本解釋公布
    之日起失其效力。88年上開規定有關刑度部分，與憲法罪刑
    相當原則尚無不符，未違反比例原則。102 年修正公布之上
    開規定，一律以1 年以上7 年以下有期徒刑為其法定刑，致
    對犯罪情節輕微者無從為易科罰金之宣告，對此等情節輕微
    個案構成顯然過苛之處罰，於此範圍內，不符憲法罪刑相當
    原則，與憲法第23條比例原則有違。此違反部分，應自本解
    釋公布之日起，至遲於屆滿2 年時，失其效力。此據108 年
    5 月31日公布之大法官釋字第777 號解釋文釋明在案。經查
    ，本件交通事故係因被告騎乘機車疏未注意車前狀況所致，
    即因被告之過失造成被害人受傷之結果，並無違反一般受規
    範者所得理解或預見範圍，致有違法律明確性原則之虞。再
    者，本件被告所犯肇事逃逸罪，經斟酌上開意旨，依犯罪情
    節予以減輕其刑後，衡酌被告係在被害人同未注意轉彎車應
    讓直行車先行，貿然右轉之情況下而肇事，被害人所受傷勢
    亦非嚴重，惟本案事故發生時間之凌晨時分，往來人車雖較
    一般時段稀少，然現場仍有其他車輛往來通行，被告無視於
    此，棄倒地之被害人於不顧，未為任何即時救護或防止損害
    擴大之舉措，仍已肇致相當之危險，其所受宣告之刑不得易
    科罰金，實與罪刑相當原則及比例原則無違，而無顯然過苛
    之情，仍應依法予以判決，附此敘明。
三、撤銷原判決之理由及科刑審酌事項：
  ㈠原審以被告肇事逃逸罪證明確，予以論罪科刑，固屬卓見。
    惟按刑事審判旨在實現刑罰權之分配正義，故法院對於有罪
    被告之科刑，應符合刑罰相當之原則，使輕重得宜，罰當其
    罪。刑法第47條規定不分情節，一律加重最低本刑，不符憲
    法罪刑相當原則，牴觸憲法第23條比例原則，業經司法院大
    法官於108 年2月22日公布釋字第775 號解釋宣告違憲，本
    案被告構成累犯之前科與本案犯罪時間已有相當間隔，且係
    易科罰金執行完畢，尙無事證足認被告有何特別惡性及刑罰
    反應力薄弱之情形，並無依刑法第47條第1 項規定加重其刑
    之必要，業經本院說明如前，原審仍依刑法第47條第1項規
    定加重其刑，容有未合。被告以原審量刑過重，提起上訴，
    為有理由，自應由本院予以撤銷改判。
  ㈡爰以行為人之責任為基礎，審酌被告駕車肇事致被害人受傷
    ，未予救護即行逃逸，法治觀念不足，應予非難，兼衡被告
    之素行，高職肄業之智識程度（本院卷第43頁），於原審理
    時自承之工作所得、經濟能力，扶養親屬之家庭生活狀況（
    原審卷第54頁），其犯罪之動機、目的、手段，及被害人於
    本件交通事故所受傷勢，暨被告犯後坦承犯行，並與被害人
    達成和解，賠償損害，態度良好等一切情狀，量處如主文第
    二項所示之刑，資為懲儆。又被告雖經宣告有期徒刑6 月，
    然刑法第185 條之4 肇事逃逸罪並非最重本刑5 年以下有期
    徒刑以下之刑之罪，自無從依刑法第41條第1 項前段規定諭
    知易科罰金之折算標準。
四、被告經本院合法傳喚，無正當理由不到庭，爰不待其陳述，
    為一造辯論判決。
據上論斷，應依刑事訴訟法第371條、第369條第1項前段、第364
條、第299條第1項前段，刑法第185條之4、第59條規定，判決如
主文。
本案經檢察官劉憲英提起公訴，由檢察官林黛利到庭執行職務。
中　　華　　民　　國　 110　　年　　3 　　月　　17　　日
                  刑事第三庭    審判長法　官  張惠立  
                                      法　官  張江澤
                                      法　官  廖怡貞
以上正本證明與原本無異。
如不服本判決，應於收受送達後20日內向本院提出上訴書狀，其
未敘述上訴之理由者並得於提起上訴後20日內向本院補提理由書
（均須按他造當事人之人數附繕本）「切勿逕送上級法院」。
                                      書記官  劉芷含
中　　華　　民　　國　　110 　年　　3 　　月　　17　　日

附錄：本案論罪科刑法條全文
中華民國刑法第185條之4
（肇事遺棄罪）
駕駛動力交通工具肇事，致人死傷而逃逸者，處1年以上7年以下
有期徒刑。